臺灣高等法院臺南分院刑事判決　　　　　　　 九十三年度上訴字第七四一號　 Ｃ
　　　上　訴　人　臺灣臺南地方法院檢察署檢察官
　　　被　　　告　丙　○　○
　　　選任辯護人　陳　慶　鴻
　　　被　　　告　甲　○　○
右上訴人因被告傷害致死案件，不服臺灣臺南地方法院九十二年度訴字第一○○二號
中華民國九十三年八月十一日第一審判決（起訴案號：臺灣臺南地方法院檢察署九十
二年度偵續二字第一號），提起上訴，本院判決如左：
      主      文
原判決撤銷。
丙○○、甲○○共同傷害人之身體，因而致人於死，各處有期徒刑柒年貳月。小鋤頭
壹把沒收。
      事      實
一、丙○○及鍾庚申分別租居於臺南縣善化鎮○○街四十八巷二號三合院之不同房舍
    ，丙○○與其同居人吳阿花於民國（下同）八十九年二月十九日晚上九時三十分
    許，在其房間內喝酒，至翌日凌晨五時許，鍾庚申因不滿丙○○於前一日晚上調
    侃伊一個男人不應讓其女人在外上班等語，乃至丙○○之住處踢破紗門，與丙○
    ○發生口角，經警處理後方返回住處。同（二十）日上午八時許，甲○○至丙○
    ○前開住處，與丙○○、吳阿花喝酒，席間丙○○向甲○○埋怨稍早被鍾庚申踢
    壞紗門及鍾庚申欠伊新臺幣（下同）三萬元之事，丙○○與甲○○乃於當日下午
    一時許，分持小鋤頭（丙○○所有）及破維士比玻璃瓶之上半截，共同基於傷害
    鍾庚申身體之犯意聯絡，相偕至鍾庚申之住屋找鍾庚申理論，致進而與鍾庚申扭
    打，並以該小鋤頭及破玻璃瓶攻擊鍾庚申，鍾庚申因此受有頭皮左顳頂部挫傷兩
    處，三×二公分、二‧五××０‧八公分，附近瘀腫八×六公分，左頂部頭皮下
    局部出血二×二公分，左外側胸部挫傷七×０‧三公分、左前臂外側挫傷五處，
    約０‧二公分、左手腕小指側瘀血二×一‧五公分、左膝蓋下方挫傷三×二公分
    及一‧二×０‧八公分，中度至重度垂足現象等傷害。吳阿香（即鍾庚申之同居
    人、吳阿花之堂妹）聽聞打架聲後立即出面阻止，鍾庚申則搶取甲○○所持之破
    維士比玻璃瓶丟在地上，丙○○與甲○○接續其前之傷害犯意，由甲○○將鍾庚
    申扭打倒地後，應知鍾庚申係五十餘歲之人，若被雙手緊勒頸部，很有可能因呼
    吸及血液流通困難而產生此一方面之病變，進而造成死亡之結果，依當時雙方扭
    打衝突之客觀環境，並無不能注意之情事，竟疏未注意，而由甲○○以手拉勒鍾
    庚申之衣領三、四分鐘，致引起鍾庚申心臟冠狀動脈中度至重度鈣化性動脈硬化
    病變、心臟陳舊性心肌梗塞及心臟二尖瓣中度至重度瓣膜病變，且因頸部被勒緊
    後，呼吸較困難，氧氣不足，臉部發黑（鬱血）。甲○○見情況不妙猶徵得丙○
    ○同意後方才鬆手，鍾庚申則於起身走入伊屋內時，因左顳部之挫傷及缺氧造成
    腦呈廣泛中度至重度充血與水腫，兩側大腦海馬溝迴及兩側小腦扁桃體均有輕度
    腦疝，肺呈深紫色，中度至重度之充血與水腫，於當日下午二時許，緊急送至麻
    豆鎮新樓醫院時，即惡化轉為心因性猝死。
二、案經鍾庚申之子乙○○訴請臺灣臺南地方法院檢察署檢察官偵查起訴。
      理      由
一、訊據被告丙○○固坦承有於右揭時、地，與被害人鍾庚申發生口角，住處紗門遭
    鍾庚申踢破，且有吵架、打架等情，惟否認有前開傷害致死之犯行，被告甲○○
    亦坦承有於右揭時、地，去被告丙○○家中坐，看到丙○○與鍾庚申吵架等情，
    惟亦否認有前開傷害致死之犯行，被告丙○○辯稱：伊與甲○○並未出手打人，
    當時酒醉並不知道，沒有拿鋤頭、酒瓶刺他或打他云云；被告甲○○則辯稱：伊
    看到丙○○與被害人吵架、打架，伊是過去勸架，伊沒有勒住他（指被害人）衣
    領，只是扶他返回至他屋門口而已，伊沒有勒住脖子，伊叫丙○○放手的，伊根
    本沒有打他云云。
二、經查：
（一）右揭事實，業據目擊證人即被害人之同居人吳阿香迭於案發後之八十九年二月
      二十日警訊及偵查中證實被告二人一人持酒瓶、一人拿（小）鋤頭在打被害人
      鍾庚申，被告丙○○拿小鋤頭、甲○○拿破酒瓶等情（見相驗卷第四頁背面、
      第五頁，第二一頁），由證人吳阿香證述案發時之情形，可知被告二人係出於
      共同傷害之意思，與被害人鍾庚申發生肢體衝突，現場復查獲破維士比瓶及鋤
      頭一把，有現場照片可參（詳相驗卷十四至十六頁），足見證人吳阿香證述被
      告二人分持破維士比瓶子及鋤頭與被害人扭打乙事，確屬有據而可採信。嗣證
      人吳阿香雖於九十二年十一月二十六日原審審理時改口證述：當天伊有看到，
      被告二人和被害人鍾庚申三人扭打一團，甲○○用單手抓緊鍾庚申高領套頭衣
      服的衣領，另一隻手拿著鋤頭，丙○○係拿破的維士比瓶子，伊從丙○○手上
      搶下瓶子，現場其他人則將甲○○的鋤頭搶下，甲○○當時並無勸架，甲○○
      勒住死者脖子三、四分鐘，回頭問丙○○是否要放手，丙○○回答說「好，放
      手」，甲○○就將手放掉，鍾庚申回頭走進屋內，臉都發黑，走幾步路就倒下
      來等語（見原審卷七一至七五頁）就何人拿鋤頭？何人拿玻璃瓶？所述與警訊
      中相異，惟吳阿香於原審作證時距案發之時間相差已三年九月餘，後者記憶自
      較模糊不清，兩者相較，自以其於警偵訊中所述較接近真實。
（二）再參諸被告丙○○於警詢時供陳：我不知道現場查獲的鋤頭木柄上為何會有血
      跡，也不知道我雙手血跡及衣服上的血跡是如何沾得的等語（詳相驗卷十二頁
      正、背面）。由被告丙○○前開所述，可知案發當時其因共同毆打被害人，致
      在雙手及衣服、鋤頭木柄上均沾有血跡，益證案發當時被告二人與被害人鍾庚
      申確有發生圍毆扭打致流血嚴重之事。被告二人就其聯合圍毆被害人之行為，
      皆有犯意聯絡及行為分擔。被告甲○○雖稱伊係勸架，過去抱住被害人，不讓
      他們繼續打架云云，核與在場目擊之證人吳阿香於警偵訊時之證言不符，不足
      採信。
（三）又被害人鍾庚申經法醫師鑑定結果，其頭皮於「顳頂部」有挫傷兩處三×二公
      分及二‧五×０‧八公分，附近瘀腫八×六公分之傷害，有法務部法醫研究所
      法醫所醫鑑字第０二三八號鑑定書及相片附卷可憑（詳相驗卷五三頁、第七
      七頁），而被害人鍾庚申經被告甲○○鬆開衣領後，僅走幾步路旋即「仰躺倒
      地」乙節，亦據證人吳阿香於原審證述在卷（詳原審卷七四頁）。是被害人鍾
      庚申既係以仰躺的姿勢倒地，則其倒地時縱有撞擊地面，亦應係後腦部位受有
      傷害為是，然被害人鍾庚申除前開顳頂部之兩處挫傷外，其餘眼耳、口鼻及頸
      部均無損傷，有前揭鑑定書可參，顯見被害人鍾庚申並未因仰躺倒地而受有傷
      害。依此而言，被害人鍾庚申顳頂部之兩處挫傷，自非因撞擊地面所致，至為
      明確。至證人吳阿香於原審證稱：屋內門後面有一個圓板凳，但鍾庚申倒地時
      有無撞到椅子，我沒有親眼目睹，我過去時他已經倒下去，旁邊有一個椅子。
      之前檢察官問我時，我也是這樣說，我當時陳述的意思，與相驗卷二十一頁背
      面筆錄記載不一樣等語（詳原審卷七五、七六頁）。依證人吳阿香於原審之證
      述，則被害人鍾庚申於倒地前，頭部是否曾撞擊圓板凳而受傷乙事，雖有矛盾
      不無疑問，然即使被害人鍾庚申頭部曾仰躺倒地撞擊圓板凳，其受傷部位亦可
      能只有一處，且為後腦亦非上開顳頂部位之頭部傷害，允無疑義。
（四）案發當時，被告二人既分別持破維士比瓶及鋤頭與被害人鍾庚申發生扭打成傷
      ，已如上述，被害人經解剖發現，受鈍力性顱腦損傷輕度（即顳頂部因此受有
      挫傷二處三×二公分，及二．五×０．八公分），附近瘀腫八×六公分，左頂
      部頭皮下局部出血二×二公分之傷害，大腦呈廣泛中度至重度充血與水腫（腦
      重一四六０公克），兩側大腦海馬溝迴及兩側小腦扁桃體均有輕度腦疝，腦底
      血管（威利氏環）有中度非鈣化性動脈硬化病變。且受其他左外側胸部線狀挫
      傷七×０．三公分、左前臂外側挫傷五處（各約０．二公分）、左手腕小指側
      瘀血斑二×一．五公分及左膝蓋下方挫傷三×二公分及一．二公分×０．八公
      分，中度至重度垂足現象。肺臟充血與水腫，中度至重度。心臟二尖瓣瓣膜病
      變，中度至重度，心臟增生肥大，重度，冠狀動脈鈣化性動脈硬化病變，中度
      至重度，陳舊性心肌梗塞（心肌廣泛增厚且有多處散在或群聚之白色纖維化病
      灶等情，有法務部法醫研究所前揭鑑定書可參，除心臟、肺臟之病變外，餘均
      為外力造成之鈍挫傷，已足認定被告二人有共同傷害被害人之犯行。
（五）又被害人鍾庚申雖經立即送醫，仍於到院前不治死亡等情，亦有臺灣臺南地方
      法院檢察署八十九年二月二十四日出具之相驗屍體證明書附卷足憑（詳相驗卷
      三八頁）。則被害人之死亡結果，是否肇因於被告二人之傷害行為，有研求之
      必要。查被害人經解剖鑑定結果認其有上開「鈍力性輕度顱腦損傷，即左顳頂
      部頭皮挫傷二處、附近瘀腫、左頂部頭皮下局部出血」、「腦部呈廣泛中度至
      重度充血及水腫、兩側大腦海馬溝迴及兩側小腦扁桃體輕度腦疝」等傷害之情
      形，有上開法務部法醫研究所前開鑑定書可參。原審就此曾函詢上開法醫研究
      所，函覆結果：認被告二人相偕至被害人住處理論後並互毆扭打，扭打過程中
      ，被害人曾被拉緊衣領致臉部發黑現象。經解剖發現死者即被害人有上揭現象
      ，二尖瓣膜約有百分之六十之區域有局部纖維化現象，相對應之腱索亦有變粗
      及變短。心肌廣泛增厚有多處散在或群聚之白色纖維化病灶。死者死亡原因為
      心因性猝死、肢體衝突。又心因性猝死為原發性心臟疾病造成心因性休克，並
      於短時間死亡。死者因互毆、扭打致全身多處挫傷，故確有因肢體衝突而引起
      潛在的心臟血管疾病。由死者其他對死亡有影響之身體狀況包括心臟冠狀動脈
      中度至重度鈣化性病變、心臟陳舊性心肌梗塞及心臟二尖瓣中度至重度瓣膜病
      變均為潛在心臟血管疾病，故原鑑定人認為死者死因係由於肢體衝突，引起情
      緒激動引起心因性猝死。肢體衝突與死者之直接死因即心因性猝死有直接因果
      關係。死者兩側大腦海馬溝迴及兩側小腦扁桃體均有輕腦疝，頭皮於左頂部有
      兩處挫傷，似支持頭部遭鈍挫致腦震盪後之組織反應，惟尚未達致命之死因鏈
      中死因認定程度。又肺部呈充血及水腫可為各種休克狀況下，非特異性反應之
      結果，惟在頭部外傷之中樞神經休克、呼吸性休克如窒息可加重器官各組織充
      血及肺水腫之程度、休克及急救致瀕臨死亡時間延長時則可加重肺組織充血及
      肺水腫之程度等情，有法務部法醫研究所九十三年六月二十五日法醫理字第０
      九三０００一０一四號函在卷可參（見原審卷九五頁至第九七頁）。即依鑑定
      人前開鑑定結果及函覆說明，可分為三個層次，第一：被害人之直接死亡原因
      ，為心因性猝死；第二：被害人因情緒激動，才引發心臟舊疾而猝死；第三：
      被害人情緒繳動的原因，係因其與被告二人發生扭打所致，是被害人鍾庚申因
      被告二人之傷害行為，造成其頭胸部等多處挫傷，除引起情緒激動外，更因被
      告甲○○以手拉勒其衣領，緊勒其脖子，造成呼吸困難、氧氣不足，臉部發黑
      而引發心臟舊疾，已可認定，被告二人之傷害行為顯與被害人死亡存有相當因
      果關係。而被害人鍾庚申係一五十餘歲之人，被以雙手勒緊脖子達三、四分鐘
      之久，極有可能造成呼吸及血液流通困難而引發此一方面之病變，甚至造成死
      亡之結果，以被告二人與被害人相處多時，本應輕易預見，惟因當時雙方甚怒
      ，下手不知輕重，竟疏於注意防範，而於見被害人臉部發黑，病徵已呈時始由
      甲○○徵得丙○○同意後鬆手，惟仍無法避免上開不幸之發生，被告二人自無
      法解免其責任。
（六）至被害人鍾庚申雖於八十四年一月二、三日，及同年四月二十二日至五月一日
      在臺南市立醫院住院，當時診斷為心臟衰竭，但八十四年六月以後即未在該院
      就診，有臺南市立醫院九十二年十一月四日南市醫字第九二０七三二號函可參
      （詳原審卷五八頁），足認被害人於案發前，確有罹患心臟疾病並因而接受治
      療。然迄本件被害人被毆之八十九年二月廿日，相差有五年左右，顯然被害人
      之心臟病已經治癒多時，不曾再患，尚非所謂宿疾可比，若無本件被告二人之
      共同毆打被害人，以手緊勒其脖子達三、四分鐘之久應不致發生死亡結果，此
      與被告二人是否事前知悉被害人鍾庚申患有心臟宿疾無關，蓋本件加害行為之
      因果關係本係自然客觀存在，不因他人曾否告知被告二人被害人有無心臟病而
      受影響，如被告二人之主觀上不預見，僅應成立加重結果犯而已，如有預見則
      應為故意殺人之範疇（此參刑法第二百七十七條第二項前段之傷害致人於死罪
      ，係犯普通傷害罪致發生死亡結果之加重結果犯，以行為人對於普通傷害有犯
      意，而對於死亡之結果在客觀上能預見，但主觀上不預見者為要件，最高法院
      九十年度臺上字第六二五八號、四Ｏ二七號判決意旨參照）。按「被害人許時
      表因被毆成傷，腦部及胸部慢性出血，故僅感覺全身疼痛，並未立即致命，終
      因慢性出血於體內而不自知，長時間出血結果，隔日下午始因出血過多休克死
      亡，則死亡係因被毆傷流血過多所引起，其傷害行為與死亡之間，有相當因果
      關係，且在客觀上為上訴人等所能預見。」、「刑法上之加重結果犯，所謂能
      預見其結果之發生，乃指客觀情形而言，非指主觀上有無此項預見，原判決事
      實欄認定上訴人能預見以鐵棒毆擊人體上側腹部，可使脾臟破裂，導致切除，
      造成對身體重大不治之傷害，亦即依憑生活經驗就一般客觀上之情形而為論定
      。」、「傷害致人於死罪，以傷害行為與死亡結果之間有因果關係，為其成立
      要件。受傷後因疾病死亡，是否有因果關係，應視其疾病是否因傷害所引起而
      定，如係因傷致病，因病致死，則傷害行為與死亡之結果即有因果關係；倘被
      害人所受傷害，原不足引起死亡之結果，嗣因另有與傷害無關之其他疾病，或
      其他偶然獨立原因之介入，始發生死亡之結果時，即不能謂有因果關係。至於
      醫院之醫療行為介入時，是否中斷因果關係，亦應視其情形而定，倘被害人所
      受傷害，原不足引起死亡之結果，嗣因醫療錯誤為死亡之獨立原因時，其因果
      關係中斷；倘被害人係因被告之傷害行為引發疾病，嗣因該疾病致死，縱醫師
      有消極之醫療延誤，而未能治癒，此乃醫師是否應另負過失責任問題，與被告
      之行為無影響，其傷害行為與死亡結果仍有因果關係。」、「加重結果犯，以
      行為人對於加重結果之發生有預見之可能，能預見而不預見者為要件。刑法第
      二百七十七條第二項前段之傷害致人於死罪，係對於犯普通傷害罪致發生死亡
      結果所規定之加重結果犯，依同法第十七條規定，以行為人能預見其死亡結果
      之發生而不預見為要件，但此所謂能預見乃指客觀情形而言，與加害人本身主
      觀上有無預見之情形不同。倘加害人主觀上已有預見，而結果之發生又不違背
      其本意時，則屬刑法第十三條第二項所規定間接故意之範疇，無復論以加重結
      果犯之餘地。因此加害人對於結果之發生客觀上有無預見、主觀上是否「不預
      見」，以及該項結果之發生是否違背其本意，均與判斷加害人應負何種刑責有
      重要關係，自應加以調查認定，並於理由內詳予敘明，以資為判決之依據。」
      （最高法院七十七年度台上字第一九二號、同年度台上字第四三三三號、九十
      年度台上字第四五九四號、同年度台上字第四八九五號判決參照）。查本件被
      告二人持上開小鋤頭、破維士比玻璃瓶上半截，共同毆打扭打被害人頭、胸部
      ，造成其全身多處傷痕在先，繼又由被告甲○○以手勒緊被害人脖子達三、四
      分鐘之久，直至其臉部發黑始同意鬆手，此經證人吳阿香結證在卷，雖無切確
      證據足以證明被告二人事前已知被害人患有心臟疾病，然以雙手緊勒他人脖子
      直至其臉部發黑，極可能因血液無法流通而產生此一方面之病變，本屬一般人
      能預見之常識，被告二人自不能例外，雖被害人嗣因心臟心因性猝死，若無被
      告二人之前之傷害行為導因亦不致如此，被告二人應有造成死亡之原因力。況
      被害人之死因確係因肢體衝突（包括心理、生理方面）而引發病變死亡，已有
      上開法醫鑑定報告足憑，揆諸前引各該判決要旨說明要難遽以被害人有心因性
      猝死情形，反認與被告二人之共同傷害犯行無相當因果關係。被告二人辯稱彼
      等酒醉未毆打被害人，或僅在場勸架不知被害人有心臟病，被害人之死亡與彼
      等之行為缺乏因果關係云云，均係畏罪卸責之詞，不足採信，本件事證明確，
      被告二人犯行堪以認定，應予依法論科。
四、核被告二人所為，均係犯刑法第第二百七十七條第二項前段之傷害致人於死罪。
    被告丙○○與甲○○間就引起被害人死亡之傷害行為，有犯意聯絡及行為分擔，
    均為共同正犯。原審未予細察，以被告二人傷害行為已逾告訴期間，被告二人主
    觀上無法預見被害人死亡之結果為由而遽予諭知無罪（按本件刑法第二百七十七
    條第二項之罪名並非告訴乃論），自有未洽，檢察官上訴意旨，據此指摘原判決
    不當，非無理由，自應由本院將原判決撤銷改判，爰審酌被告二人犯罪之動機（
    因細故引起爭執，即二人共同毆打被害人一人）、目的、手段，犯罪時所受之刺
    激及其品性、生活狀況、智識程度、犯罪所生之損害（尚未賠償被害人家屬），
    及犯罪後均否認犯行之態度等一切情狀，各量處如主文第二項所示之刑，以示懲
    儆。至小鋤頭係共犯丙○○所有供犯本罪所用，業據丙○○及其同居人吳阿花於
    偵查中證實（見相驗卷第二八頁、第二九頁），雖未扣案，在證明滅失之前，仍
    應依刑法第三十八條第一項第二款，宣告沒收。
據上論結，應依刑事訴訟法第三百六十九條第一項前段、第三百六十四條、第二百九
十九條第一項前段，刑法第二十八條、第二百七十七條第二項前段、第三十八條第一
項第二款，判決如主文。
本案經檢察官曾銘芳到庭執行職務。
中    華    民    國      九十四      年  一      月      十二      日
                                  臺灣高等法院臺南分院刑事第二庭
                                      審判長法官  葉    居    正
                                            法官  李    文    福
                                            法官  莊    俊    華
右正本證明與原本無異。
如不服本判決，應於判決送達後十日內向本院提出上訴狀，其未敘述理由者並應於提
出上訴狀後十日內向本院補提理由書（應附繕本)。
                                      法院書記官  廖    明    娟
中    華    民    國      九十四      年      一      月      十四      日
附錄法條：
刑法第二百七十七條第二項：
傷害人之身體或健康者，處三年以下有期徒刑、拘役或一千元以下罰金。
犯前項之罪因而致人於死者，處無期徒刑或七年以上有期徒刑，致重傷者，處三年以
上十年以下有期徒刑。
